---
title: "Analiza danych - sklep rowerowy"
author: "Oliwia Podufalska, Miłosz Stańko, Marek Psyta"
date: "`r Sys.Date()`"
output: html_document
editor_options: 
  markdown: 
    wrap: sentence
---

```{r setup, include=FALSE}
knitr::opts_chunk$set(echo = TRUE)
# Instalacja i załadowanie wszystkich wymaganych pakietów
#install.packages(c("readr", "naniar", "dplyr", "tidyr", "ggplot2", "mice", "rpart","summarytools","readr", "purrr", "ggcorrplot", "janitor", "rpart.plot", "caret", "ggstatsplot", "rlang"))
library(caret)
library(rpart.plot)
library(readr)
library(naniar)
library(dplyr)
library(tidyr)
library(ggplot2)
library(mice)
library(rpart)
library(summarytools)
library(readr)
library(purrr)
library(ggcorrplot)
library(janitor)
library(ggstatsplot)
library(rlang)
```

Ten projekt analizuje dane sklepu rowerowego, aby: uzupełnić brakujące dane, przeprowadzić wizualizacje danych.

## Import danych

```{r}
library(readr)
dane <- read_csv("sklep_rowerowy.csv")
head(dane)
str(dane)
# Definiowanie zmiennych
categorical_vars <- c("Purchased Bike", "Marital Status")
numerical_vars <- c("Income", "Age")
```

## Ustawienie poziomów dla zmiennych kategorycznych

W tej sekcji ustawiamy poziomy dla zmiennych kategorycznych, aby były bardziej czytelne i zgodne z oczekiwaniami analizy.
**Marital Status**: Przyjmie wartości `Married` lub `Single`.
**Gender**: Przyjmie wartości `Male` lub `Female`.
**Home Owner**: Przyjmie wartości `Yes` lub `No`.

```{r}
# Ustawienie poziomów dla zmiennych kategorycznych
levels(dane$`Marital Status`) <- c("Married", "Single")
levels(dane$`Gender`) <- c("Male", "Female")
levels(dane$`Home Owner`) <- c("No", "Yes")

# Sprawdzenie struktury danych po modyfikacji
str(dane)
```

## Analiza braków danych

W tej sekcji analizujemy braki danych w zbiorze, wykorzystując wizualizacje i podsumowania.
1.
**Wizualizacja braków danych**: Funkcja `vis_miss()` z pakietu `naniar` pokazuje, które dane są brakujące w każdej kolumnie.
2.
**Podsumowanie braków**: Funkcja `miss_var_summary()` dostarcza liczbowego podsumowania brakujących wartości.
3.
**Klasteryzacja braków**: Użycie klasteryzacji, aby sprawdzić, czy braki w kolumnach są ze sobą powiązane.
4.
**Eksport wyników**: Wyniki są zapisane do zmiennej `brak_summary` oraz wyświetlane w konsoli i w zakładce Viewer.

```{r}
# Wizualizacja braków danych
vis_miss(dane)
# Podsumowanie braków w każdej kolumnie
miss_var_summary(dane)
vis_miss(dane, cluster = TRUE)  # Klasteryzacja braków, aby znaleźć powiązania między kolumnami
brak_summary <- miss_var_summary(dane)
print(brak_summary)
View(brak_summary)  # Otwiera podsumowanie w zakładce Viewer w RStudio
# Liczba braków dla każdej kolumny
na_counts <- miss_var_summary(dane)
print(na_counts)
```

## Obliczanie unikatowych wartości w każdej kolumnie

Poniższy fragment kodu tworzy ramkę danych `unique_value`, która zawiera liczbę unikatowych wartości w każdej kolumnie ramki danych `dane`, gdzie zawarte są informacje na temat sklepu rowerowego.

```{r}
unique_value <- data.frame(liczba_unikatowych_wartosci = sapply(dane, n_distinct))
print(unique_value)
```

## Przekształcanie zmiennych kategorycznych

W tej sekcji przekształcamy wybrane zmienne kategoryczne na typ `factor`.
Dzięki temu możliwe jest prawidłowe wykorzystanie tych zmiennych w późniejszych etapach analizy.

```{r}
table_with_na <- function(column) {
  tab <- table(column, useNA = "ifany")  # Uwzględnienie braków danych
  prop <- prop.table(tab) * 100  # Proporcje w procentach
  data.frame(Odpowiedzi = names(tab), Liczba_Obserwacji = as.vector(tab), Proporcje = as.vector(prop))
}

dane <- dane %>%
  mutate(
    `Marital Status` = as.factor(`Marital Status`),
    `Gender` = as.factor(`Gender`),
    `Home Owner` = as.factor(`Home Owner`)
  )
```

## Analiza zmiennych kategorycznych

W tej sekcji obliczamy proporcje odpowiedzi dla każdej zmiennej kategorycznej w zbiorze danych.

```{r}
proportions <- dane %>%
  select(where(is.factor)) %>%
  summarise(across(everything(), ~ list(table_with_na(.)))) %>%
  pivot_longer(cols = everything(), names_to = "Kategoria", values_to = "Tabela") %>%
  unnest(Tabela)

proportions %>% print(n = Inf)
```

## Wizualizacja braków danych

W tej sekcji wizualizujemy liczbę brakujących wartości w każdej kolumnie danych.
Dzięki temu można łatwo zobaczyć, które kolumny wymagają dalszego przetworzenia.

```{r}
ggplot(na_counts, aes(x = variable, y = n_miss)) +
  geom_bar(stat = "identity") +
  labs(title = "Liczba braków danych w każdej kolumnie", x = "Kolumna", y = "Liczba braków") +
  theme_minimal()

```

## Analiza braków w zmiennych kluczowych

W tej sekcji koncentrujemy się na zmiennych kluczowych, które mają największy wpływ na dalszą analizę: - **`Purchased Bike`** - **`Income`** - **`Age`** - **`Marital Status`** Najpierw obliczamy liczbę brakujących danych dla każdej z tych kolumn, a następnie wizualizujemy wyniki.

```{r}
required_columns <- c("`Purchased Bike`", "Income", "Age", "`Marital Status`")
missing_summary <- sapply(required_columns, function(col) sum(is.na(dane[[col]])))
print(missing_summary)
missing_summary_df <- data.frame(
  Zmienna = required_columns,
  Braki = sapply(required_columns, function(col) sum(is.na(dane[[col]])))
)

ggplot(missing_summary_df, aes(x = Zmienna, y = Braki)) +
  geom_bar(stat = "identity") +
  labs(title = "Liczba braków w zmiennych kluczowych", x = "Zmienna", y = "Liczba braków") +
  theme_minimal()
```

## Konwersja wybranych kolumn na typ `factor`

W tej sekcji dokonujemy konwersji wybranych kolumn w zbiorze danych na typ `factor`.

```{r}
factor_cols <- c("Marital Status", "Gender", "Education", "Occupation", "Home Owner", "Commute Distance", "Region", "Purchased Bike")
dane <- dane %>%
  mutate(across(all_of(factor_cols), as.factor))
# Sprawdzenie typów danych po konwersji
typy_danych <- sapply(dane, class)
print(typy_danych)
```

## Uzupełnianie braków w danych

Braki danych zostały uzupełnione różnymi metodami w zależności od typu zmiennych: 1.
**Zmienne liczbowe**: Uzupełniane za pomocą średniej adaptacyjnej.
2.
**Zmienne kategoryczne**: Uzupełniane za pomocą dominującej wartości (moda) lub imputacji wielowymiarowej (metoda `mice`).

### Zastępowanie braków w zmiennych liczbowych

Dla zmiennych liczbowych zastosowano średnią adaptacyjną (z obcięciem 10%) w celu uzupełnienia braków danych.
Średnia adaptacyjna jest mniej podatna na wartości odstające niż standardowa średnia.

```{r}
dane <- dane %>%
  mutate(
    Income = ifelse(is.na(Income), mean(Income, na.rm = TRUE, trim = 0.1), Income),
    Age = ifelse(is.na(Age), mean(Age, na.rm = TRUE, trim = 0.1), Age),
    Children = ifelse(is.na(Children), mean(Children, na.rm = TRUE, trim = 0.1), Children),
    Cars = ifelse(is.na(Cars), mean(Cars, na.rm = TRUE, trim = 0.1), Cars)
  )
```

## Imputacja wielowymiarowa

Dla zmiennych kategorycznych przeprowadzono imputację wielowymiarową.
To zaawansowane podejście opiera się na przewidywaniu brakujących wartości na podstawie podobieństwa do istniejących danych.

```{r}
# Tworzenie kopii danych z poprawionymi nazwami kolumn (dla mice)
dane_mice <- dane
colnames(dane_mice) <- make.names(colnames(dane_mice))  # Zamiana spacji na kropki

# Imputacja wielowymiarowa dla zmiennych liczbowych (używając skorygowanych nazw)
imputed_data <- mice(dane_mice, m = 5, method = 'pmm', seed = 123)

# Konwersja z powrotem do pełnych danych
dane2 <- complete(imputed_data)

# Wizualizacja imputacji
plot(imputed_data)

# Przywrócenie oryginalnych nazw kolumn
colnames(dane2) <- colnames(dane)

# Sprawdzenie czy wszystko działa
print(head(dane2))
summary(dane2)  # Podsumowanie danych po imputacji
colSums(is.na(dane2))  


```

## Uzupełnianie braków w danych kategorycznych

```{r}
# Imputacja wielowymiarowa dla zmiennych kategorycznych
categorical_data <- dane %>% select(all_of(categorical_vars))
imputed_data <- mice(categorical_data, m = 5, method = "logreg", seed = 123)
dane[categorical_vars] <- complete(imputed_data)
# Sprawdzenie braków po imputacji
colSums(is.na(dane[categorical_vars]))
str(dane)
```

### Metoda drzewa decyzyjnego

```{r}
# Funkcja do imputacji zmiennych kategorycznych za pomocą drzewa decyzyjnego
impute_with_tree <- function(data, target_var) {
  # Użycie backticków w formule, aby obsłużyć nazwy z spacjami
  fit <- rpart(as.formula(paste0("`", target_var, "` ~ .")), data = data, method = "class", na.action = na.exclude)
  # Imputacja brakujących wartości
  data[[target_var]][is.na(data[[target_var]])] <- predict(fit, data[is.na(data[[target_var]]), ], type = "class")
  return(data)
}
# Imputacja dla zmiennych kategorycznych
for (var in categorical_vars) {
  dane <- impute_with_tree(dane, var)
}
```

## Wizualizacja danych kategorycznych

Poniższe wykresy przedstawiają rozkłady danych dla wybranych zmiennych kategorycznych.

```{r}
# `Marital Status`
ggplot(dane, aes(x = `Marital Status`)) +
  geom_bar() +
  labs(title = "Rozkład stanu cywilnego", x = "Stan cywilny", y = "Liczba osób")
# `Gender`
ggplot(dane, aes(x = `Gender`)) +
  geom_bar() +
  labs(title = "Rozkład płci", x = "Płeć", y = "Liczba osób")
# `Home Owner`
ggplot(dane, aes(x = `Home Owner`)) +
  geom_bar() +
  labs(title = "Rozkład własności domu", x = "Czy posiada dom", y = "Liczba osób")

```

## Statystyki opisowe zmiennych liczbowych

Podstawowes statystyki opisowe (średnia, mediana, odchylenie standardowe) dla każdej zmiennej liczbowej w zbiorze danych "dane", pomijając brakujące wartości.
Dla danych uznanych przez nas za najważniejsze, to jest dla **`Income`** oraz **`Age`** są one następujące:

Dla **`Income`** średnia to 56252.09, mediana 60000, zaś odchylenie standardowe to znaczące 30975.03.

Natiomiast dla **`Age`** średnia to 44.17587, mediana 43, a odchylenie standardowe to mniej ekstremalne 11.31659.

```{r}
dane %>%
  summarise(across(where(is.numeric), list(
    mean = \(x) mean(x, na.rm = TRUE),
    median = \(x) median(x, na.rm = TRUE),
    sd = \(x) sd(x, na.rm = TRUE)
  )))
```

## Statystyki opisowe zmiennych kategorycznych

Tabela częstości dla każdej zmiennej kategorycznej w zbiorze danych "dane".
Pośród nich najważniejsze dla tego raportu są: **`Purchased Bike`** oraz **`Marital Status`**

```{r}
dane %>%
  summarise(across(where(is.factor), ~ list(table(.))))
```

## Podsumowanie za pomocą summarytools

Jak widocznym jest w wygenerowanym pliku, dokonano 519 pozytywnych decyzji o zakupie roweru i 481 negatywnych oraz 539 spośród badanych jest w związku małżeńskim, zaś 461 nie jest.

```{r}
dfSummary(dane) %>%
print(method = "pander", file = "podsumowanie_opisowe.html")
```

## Wizualizacja zmiennych kategorycznych

Wykresy słupkowe dla każdej zmiennej kategorycznej, pokazując ich rozkład.

```{r}
dane %>%
select(where(is.factor)) %>%
pivot_longer(everything()) %>%
ggplot(aes(x = value)) +
geom_bar(fill = "steelblue") +
facet_wrap(~ name, scales = "free") +
labs(title = "Rozkład zmiennych kategorycznych", x = "Kategorie", y = "Liczba obserwacji") +
theme_minimal()  #wizualizacja zmiennych kategorycznych

```

## Wizualizacja zmiennych liczbowych

Histogramy dla każdej zmiennej liczbowej, wizualizując ich rozkład.

```{r}
# Wybór zmiennych liczbowych z wykluczeniem ID
numerical_vars <- dane %>%
  select(where(is.numeric)) %>%
  select(-ID) %>%  # Wykluczenie ID
  colnames()

# Generowanie histogramów dla każdej zmiennej liczbowej
walk(numerical_vars, ~ {
  plot <- gghistostats(
    data = dane,
    x = !!sym(.x),
    bins = 30,
    title = paste("Histogram zmiennej:", .x),
    xlab = .x,
    ylab = "Częstość",
    type = "parametric"
  )
  print(plot)
})
```

## Korelacja zmiennych liczbowych

Macierz korelacji dla zmiennych liczbowych i wizualizacja jako mapa cieplna przy użyciu ggcorrplot.

```{r}
cor_matrix <- cor(dane %>% select(where(is.numeric)), use = "complete.obs")
ggcorrplot(cor_matrix, hc.order = TRUE, type = "lower", lab = TRUE, lab_size = 3,
           title = "Mapa korelacji zmiennych liczbowych", 
           colors = c("red", "white", "blue"))
```

## Relacje liczbowo-kategoryczne (wykres pudełkowy)

Wykresy pudełkowe pokazujące rozkład wartości liczbowych w podziale na kategorie zmiennych kategorycznych

```{r}


# Pętla po zmiennych kategorycznych i numerycznych
for (cat_var in categorical_vars) {
  for (num_var in numerical_vars) {
    plot <- ggbetweenstats(
      data = dane,
      x = !!sym(cat_var),
      y = !!sym(num_var),
      pairwise.comparisons = TRUE,
      title = paste("Rozkład", num_var, "względem", cat_var),
      xlab = cat_var,
      ylab = num_var,
      plot.type = "box"
    )
    
    # Drukowanie wykresu w konsoli
    print(plot)
  }
}
```

## Model regresji logistycznej

W tej sekcji przeprowadzono proces budowy modelu regresji logistycznej, który przewiduje zmienną Purchased Bike (czy dana osoba zakupiła rower).
Model wykorzystuje wszystkie dostępne zmienne jako predyktory.

```{r}
#podział danych na zbiory treningowy i testowy
set.seed(123)  # Ustalanie losowości
train_index <- sample(seq_len(nrow(dane)), size = 0.7 * nrow(dane))
train_data <- dane[train_index, ]
test_data <- dane[-train_index, ]
# Budowa modelu
log_model <- glm(`Purchased Bike` ~ ., data = train_data, family = binomial)
summary(log_model)

```

## Ocena modelu predykcyjnego W tej sekcji przeprowadzono ocenę dwóch modeli predykcyjnych: regresji logistycznej i drzewa decyzyjnego. Obliczono ich dokładność, macierz pomyłek oraz miarę F1 w celu porównania skuteczności obu podejść.

```{r}
# Przewidywanie i obliczenie dokładności
predictions <- predict(log_model, test_data, type = "response")
predicted_class <- ifelse(predictions > 0.5, "Yes", "No")
actual_class <- test_data$`Purchased Bike`

# Obliczanie dokładności
accuracy <- mean(predicted_class == actual_class)
cat("Dokładność modelu:", accuracy, "\n")

# Tworzenie macierzy pomyłek
conf_matrix <- table(Predicted = predicted_class, Actual = actual_class)
print(conf_matrix)

# Obliczanie F1-score
f1_score <- F_meas(as.factor(predicted_class), as.factor(actual_class))
cat("F1-score:", f1_score, "\n")

```

## Drzewo decyzyjne: Budowa i ocena modelu Drzewo decyzyjne zostało dopasowane do zbioru treningowego, a następnie ocenione na zbiorze testowym. Poniżej przedstawiono wizualizację drzewa oraz obliczenia dokładności.

### Drzewo decyzyjne dla Purchased Bike

```{r}
tree_model <- rpart(`Purchased Bike` ~ ., data = train_data, method = "class")
rpart.plot(tree_model)
```

### Przewidywanie na zbiorze testowym

```{r}
tree_predictions <- predict(tree_model, test_data, type = "class")
tree_accuracy <- mean(tree_predictions == actual_class)
cat("Dokładność drzewa decyzyjnego:", tree_accuracy, "\n")

```

# Wnioski

Regresja logistyczna dostarcza bardziej szczegółowych statystyk, natomiast drzewo decyzyjne jest łatwiejsze do interpretacji wizualnej.

### Test chi-kwadrat dla Purchased bike

```{r}
# Test chi-kwadrat dla płci a zakup roweru
chi_gender <- chisq.test(table(dane$`Purchased Bike`, dane$Gender))
print(chi_gender)

# Test chi-kwadrat dla stanu cywilnego a zakup roweru
chi_marital <- chisq.test(table(dane$`Purchased Bike`, dane$`Marital Status`))
print(chi_marital)

# Test chi-kwadrat dla regionu a zakup roweru
chi_region <- chisq.test(table(dane$`Purchased Bike`, dane$Region))
print(chi_region)

```

## Czy gender ma wpływ na zakup roweru?

P-value = 0.7836 (dużo większe niż 0.05) Brak istotnej zależności między płcią a zakupem roweru.
Wniosek: Płeć nie wpływa znacząco na decyzję o zakupie roweru.

## Czy stan cywilny ma wpływ na zakup roweru?

P-value = 0.0004242 (znacznie mniejsze niż 0.05) Istotna zależność -- stan cywilny wpływa na zakup roweru.
Wniosek: Osoby zamężne/żonate kupują rowery w inny sposób niż osoby samotne.

## Czy region ma wpływ na zakup roweru?

P-value = 0.001032 (mniejsze niż 0.05) Istotna zależność -- region wpływa na zakup roweru.
Wniosek: Mieszkańcy różnych regionów różnią się pod względem liczby zakupionych rowerów.
### Która grupa częściej kupuje rowery?
### Zakup roweru a stan cywilny

```{r}
table(dane$`Purchased Bike`, dane$`Marital Status`)
#wizualizacja 
ggplot(dane, aes(x = `Marital Status`, fill = `Purchased Bike`)) +
  geom_bar(position = "dodge") +
  labs(title = "Zakup roweru a stan cywilny", x = "Stan cywilny", y = "Liczba osób") +
  theme_minimal()


```

### Wniosek: Osoby samotne częściej kupują rowery!

W grupie "Single" więcej osób kupiło rower (250) niż nie kupiło (211).
W grupie "Married" mniej osób kupiło rower (231) niż nie kupiło (308).
Test chi-kwadrat pokazał, że ta różnica jest istotna statystycznie (p = 0.00042).

### Zakup roweru a region

```{r}
table(dane$`Purchased Bike`, dane$Region)
#wizualizacja 
ggplot(dane, aes(x = Region, fill = `Purchased Bike`)) +
  geom_bar(position = "dodge") +
  labs(title = "Zakup roweru a region", x = "Region", y = "Liczba osób") +
  theme_minimal()


```

### Wnioski

W Europie: 152 osób nie kupiło roweru, 148 kupiło.
W Ameryce Północnej: 288 osób nie kupiło roweru, 220 kupiło.
W rejonie Pacyfiku: 79 osób nie kupiło roweru, 113 kupiło.
Najwięcej rowerów kupują osoby w rejonie Pacyfiku, a najmniej w Ameryce Północnej.W Europie liczba kupujących i niekupujących jest prawie równa.W Ameryce Północnej więcej osób nie kupiło roweru niż kupiło.
W rejonie Pacyfiku sytuacja jest odwrotna -- więcej osób kupiło rower niż nie kupiło.

### Wybór testu

```{r}
# Sprawdzamy normalność wieku
shapiro.test(dane$Age)

# Wybieramy Test Kruskala-Wallisa, ponieważ p < 0.05, więc odrzucamy hipotezę zerową o normalności rozkładu.
# Dane Age NIE są normalnie rozkłócone!
kruskal.test(Age ~ `Purchased Bike`, data = dane)

# Wizualizacja testów (typ: "nonparametric" zamiast "parametric")
ggbetweenstats(
  data = dane,
  x = `Purchased Bike`,  
  y = Age,              
  type = "nonparametric",   
  title = "Wiek a decyzja o zakupie roweru",
  xlab = "Zakup roweru",
  ylab = "Wiek",
)
```

# Podsumowanie

W całym raporcie przeprowadziliśmy kolejne etapy analizy danych, obejmujące data wrangling, wizualizację danych, analizę opisową oraz wnioskowanie statystyczne.

### Data wrangling

Na początku dokonaliśmy wstępnej analizy danych, w której zidentyfikowaliśmy braki danych oraz sprawdziliśmy strukturę zbioru.
Następnie oczyszczono dane, przekształcono zmienne kategoryczne na format odpowiedni do analizy oraz uzupełniono brakujące wartości.
Wartości liczbowe zostały uzupełnione metodą średniej adaptacyjnej, a zmienne kategoryczne poprzez imputację wielowymiarową (MICE) oraz drzewa decyzyjne.

### Wizualizacja danych

Aby lepiej zrozumieć rozkłady zmiennych i ich zależności, przygotowaliśmy wykresy słupkowe, histogramy, wykresy pudełkowe oraz mapę korelacji.

Wizualizacje te pozwoliły na zauważenie potencjalnych zależności między zmiennymi, w tym między zakupem roweru a zmiennymi demograficznymi oraz finansowymi klientów.

### Analiza opisowa

Przeprowadziliśmy szczegółową analizę statystyk opisowych, obejmującą średnią, medianę, odchylenie standardowe dla zmiennych liczbowych oraz częstość występowania wartości dla zmiennych kategorycznych.

Dodatkowo wykonaliśmy analizę korelacji, aby sprawdzić, które zmienne są ze sobą powiązane.

### Wnioskowanie statystyczne

Aby zbadać czynniki wpływające na zakup roweru, przeprowadziliśmy testy statystyczne: Testy chi-kwadrat dla sprawdzenia zależności między zakupem roweru a zmiennymi kategorycznymi (m.in. płcią, stanem cywilnym, regionem).

Wykazały one, że stan cywilny i region są istotnie związane z decyzją o zakupie roweru, natomiast płeć nie ma istotnego wpływu.
Test Kruskala-Wallisa do analizy wpływu wieku na zakup roweru -- wyniki wykazały, że osoby młodsze częściej kupują rower.

### Wnioski końcowe

Z przeprowadzonej analizy wynika, że zakup roweru zależy istotnie od wieku, stanu cywilnego i regionu zamieszkania, natomiast płeć klienta nie ma znaczącego wpływu na decyzję o zakupie.

Wnioskowanie statystyczne oraz modelowanie predykcyjne dostarczyły cennych informacji, które mogą być wykorzystane do optymalizacji strategii sprzedażowej sklepu rowerowego.

Podsumowując, raport pozwolił na identyfikację kluczowych czynników wpływających na decyzję zakupową klientów oraz dostarczył istotnych wskazówek dla biznesu w zakresie targetowania oferty i strategii marketingowej.
