---
title: "Analiza danych - sklep rowerowy"
author: "Oliwia Podufalska, Miłosz Stańko, Marek Psyta"
date: "`r Sys.Date()`"
output: html_document
---

```{r setup, include=FALSE}
knitr::opts_chunk$set(echo = TRUE)
# Instalacja i załadowanie wszystkich wymaganych pakietów
install.packages(c("readr", "naniar", "dplyr", "tidyr", "ggplot2", "mice", "rpart"))
library(readr)
library(naniar)
library(dplyr)
library(tidyr)
library(ggplot2)
library(mice)
library(rpart)

```

Ten projekt analizuje dane sklepu rowerowego, aby: uzupełnić brakujące dane, przeprowadzić wizualizacje danych.

## Import danych

```{r}
library(readr)
dane <- read_csv("sklep_rowerowy.csv")
head(dane)
str(dane)
```

## Ustawienie poziomów dla zmiennych kategorycznych

W tej sekcji ustawiamy poziomy dla zmiennych kategorycznych, aby były bardziej czytelne i zgodne z oczekiwaniami analizy. **Marital Status**: Przyjmie wartości `Married` lub `Single`. **Gender**: Przyjmie wartości `Male` lub `Female`. **Home Owner**: Przyjmie wartości `Yes` lub `No`.

```{r}
# Ustawienie poziomów dla zmiennych kategorycznych
levels(dane$`Marital Status`) <- c("Married", "Single")
levels(dane$`Gender`) <- c("Male", "Female")
levels(dane$`Home Owner`) <- c("No", "Yes")

# Sprawdzenie struktury danych po modyfikacji
str(dane)
```

## Analiza braków danych

W tej sekcji analizujemy braki danych w zbiorze, wykorzystując wizualizacje i podsumowania. 1. **Wizualizacja braków danych**: Funkcja `vis_miss()` z pakietu `naniar` pokazuje, które dane są brakujące w każdej kolumnie. 2. **Podsumowanie braków**: Funkcja `miss_var_summary()` dostarcza liczbowego podsumowania brakujących wartości. 3. **Klasteryzacja braków**: Użycie klasteryzacji, aby sprawdzić, czy braki w kolumnach są ze sobą powiązane. 4. **Eksport wyników**: Wyniki są zapisane do zmiennej `brak_summary` oraz wyświetlane w konsoli i w zakładce Viewer.

```{r}
# Wizualizacja braków danych
vis_miss(dane)
# Podsumowanie braków w każdej kolumnie
miss_var_summary(dane)
vis_miss(dane, cluster = TRUE)  # Klasteryzacja braków, aby znaleźć powiązania między kolumnami
brak_summary <- miss_var_summary(dane)
print(brak_summary)
View(brak_summary)  # Otwiera podsumowanie w zakładce Viewer w RStudio
# Liczba braków dla każdej kolumny
na_counts <- miss_var_summary(dane)
print(na_counts)
```

## Obliczanie unikatowych wartości w każdej kolumnie

Poniższy fragment kodu tworzy ramkę danych `unique_value`, która zawiera liczbę unikatowych wartości w każdej kolumnie ramki danych `dane`, gdzie zawarte są informacje na temat sklepu rowerowego.

```{r}
unique_value <- data.frame(liczba_unikatowych_wartosci = sapply(dane, n_distinct))
print(unique_value)
```

## Przekształcanie zmiennych kategorycznych

W tej sekcji przekształcamy wybrane zmienne kategoryczne na typ `factor`. Dzięki temu możliwe jest prawidłowe wykorzystanie tych zmiennych w późniejszych etapach analizy, takich jak wizualizacja danych czy budowanie modeli statystycznych.

```{r}
table_with_na <- function(column) {
  tab <- table(column, useNA = "ifany")  # Uwzględnienie braków danych
  prop <- prop.table(tab) * 100  # Proporcje w procentach
  data.frame(Odpowiedzi = names(tab), Liczba_Obserwacji = as.vector(tab), Proporcje = as.vector(prop))
}

dane <- dane %>%
  mutate(
    `Marital Status` = as.factor(`Marital Status`),
    `Gender` = as.factor(`Gender`),
    `Home Owner` = as.factor(`Home Owner`)
  )
```

## Analiza zmiennych kategorycznych

W tej sekcji obliczamy proporcje odpowiedzi dla każdej zmiennej kategorycznej w zbiorze danych.

```{r}
proportions <- dane %>%
  select(where(is.factor)) %>%
  summarise(across(everything(), ~ list(table_with_na(.)))) %>%
  pivot_longer(cols = everything(), names_to = "Kategoria", values_to = "Tabela") %>%
  unnest(Tabela)

print(n=29, proportions)
```

## Wizualizacja braków danych

W tej sekcji wizualizujemy liczbę brakujących wartości w każdej kolumnie danych. Dzięki temu można łatwo zobaczyć, które kolumny wymagają dalszego przetworzenia.

```{r}
ggplot(na_counts, aes(x = variable, y = n_miss)) +
  geom_bar(stat = "identity") +
  labs(title = "Liczba braków danych w każdej kolumnie", x = "Kolumna", y = "Liczba braków") +
  theme_minimal()

```

## Analiza braków w zmiennych kluczowych

W tej sekcji koncentrujemy się na zmiennych kluczowych, które mają największy wpływ na dalszą analizę: - **`Purchased Bike`** - **`Income`** - **`Age`** - **`Marital Status`** Najpierw obliczamy liczbę brakujących danych dla każdej z tych kolumn, a następnie wizualizujemy wyniki.

```{r}
required_columns <- c("`Purchased Bike`", "Income", "Age", "`Marital Status`")
missing_summary <- sapply(required_columns, function(col) sum(is.na(dane[[col]])))
print(missing_summary)
missing_summary_df <- data.frame(
  Zmienna = required_columns,
  Braki = sapply(required_columns, function(col) sum(is.na(dane[[col]])))
)

ggplot(missing_summary_df, aes(x = Zmienna, y = Braki)) +
  geom_bar(stat = "identity") +
  labs(title = "Liczba braków w zmiennych kluczowych", x = "Zmienna", y = "Liczba braków") +
  theme_minimal()
```

## Konwersja wybranych kolumn na typ `factor`

W tej sekcji dokonujemy konwersji wybranych kolumn w zbiorze danych na typ `factor`.

```{r}
factor_cols <- c("Marital Status", "Gender", "Education", "Occupation", "Home Owner", "Commute Distance", "Region", "Purchased Bike")
dane <- dane %>%
  mutate(across(all_of(factor_cols), as.factor))
# Sprawdzenie typów danych po konwersji
typy_danych <- sapply(dane, class)
print(typy_danych)
```

## Uzupełnianie braków w danych

Braki danych zostały uzupełnione różnymi metodami w zależności od typu zmiennych: 1. **Zmienne liczbowe**: Uzupełniane za pomocą średniej adaptacyjnej. 2. **Zmienne kategoryczne**: Uzupełniane za pomocą dominującej wartości (moda) lub imputacji wielowymiarowej (metoda `mice`).

### Zastępowanie braków w zmiennych liczbowych

Dla zmiennych liczbowych zastosowano średnią adaptacyjną (z obcięciem 10%) w celu uzupełnienia braków danych. Średnia adaptacyjna jest mniej podatna na wartości odstające niż standardowa średnia.

```{r}
dane <- dane %>%
  mutate(
    Income = ifelse(is.na(Income), mean(Income, na.rm = TRUE, trim = 0.1), Income),
    Age = ifelse(is.na(Age), mean(Age, na.rm = TRUE, trim = 0.1), Age),
    Children = ifelse(is.na(Children), mean(Children, na.rm = TRUE, trim = 0.1), Children),
    Cars = ifelse(is.na(Cars), mean(Cars, na.rm = TRUE, trim = 0.1), Cars)
  )
```

## Imputacja wielowymiarowa

Dla zmiennych kategorycznych przeprowadzono imputację wielowymiarową. To zaawansowane podejście opiera się na przewidywaniu brakujących wartości na podstawie podobieństwa do istniejących danych.

```{r}
imputed_data <- mice(dane, m = 5, method = 'pmm', seed = 123)
dane <- complete(imputed_data)
plot(imputed_data)  # Wizualizacja konwergencji imputacji
# Lista zmiennych kategorycznych bez backticków
categorical_vars <- c("Marital Status", "Gender", "Home Owner")
# Sprawdzenie nazw kolumn w danych
print(colnames(dane))
# Zastępowanie braków dominantą
dane <- dane %>%
  mutate(across(all_of(categorical_vars), ~ ifelse(is.na(.), names(which.max(table(., useNA = "no"))), .)))
```

## Uzupełnianie braków w danych kategorycznych

```{r}
# Imputacja wielowymiarowa dla zmiennych kategorycznych
categorical_data <- dane %>% select(all_of(categorical_vars))
imputed_data <- mice(categorical_data, m = 5, method = "logreg", seed = 123)
dane[categorical_vars] <- complete(imputed_data)
# Sprawdzenie braków po imputacji
colSums(is.na(dane[categorical_vars]))
str(dane)
```

### Metoda drzewa decyzyjnego

```{r}
# Funkcja do imputacji zmiennych kategorycznych za pomocą drzewa decyzyjnego
impute_with_tree <- function(data, target_var) {
  # Użycie backticków w formule, aby obsłużyć nazwy z spacjami
  fit <- rpart(as.formula(paste0("`", target_var, "` ~ .")), data = data, method = "class", na.action = na.exclude)
  # Imputacja brakujących wartości
  data[[target_var]][is.na(data[[target_var]])] <- predict(fit, data[is.na(data[[target_var]]), ], type = "class")
  return(data)
}
# Imputacja dla zmiennych kategorycznych
for (var in categorical_vars) {
  dane <- impute_with_tree(dane, var)
}
```

## Wizualizacja danych kategorycznych

Poniższe wykresy przedstawiają rozkłady danych dla wybranych zmiennych kategorycznych.

```{r}
# `Marital Status`
ggplot(dane, aes(x = `Marital Status`)) +
  geom_bar() +
  labs(title = "Rozkład stanu cywilnego", x = "Stan cywilny", y = "Liczba osób")
# `Gender`
ggplot(dane, aes(x = `Gender`)) +
  geom_bar() +
  labs(title = "Rozkład płci", x = "Płeć", y = "Liczba osób")
# `Home Owner`
ggplot(dane, aes(x = `Home Owner`)) +
  geom_bar() +
  labs(title = "Rozkład własności domu", x = "Czy posiada dom", y = "Liczba osób")

```

## Statystyki opisowe zmiennych liczbowych

Podstawowes tatystyki opisowe (średnia, mediana, odchylenie standardowe) dla każdej zmiennej liczbowej w zbiorze danych "dane", pomijając brakujące wartości.

```{r}
dane %>%
  summarise(across(where(is.numeric), list(
    mean = \(x) mean(x, na.rm = TRUE),
    median = \(x) median(x, na.rm = TRUE),
    sd = \(x) sd(x, na.rm = TRUE)
  )))
```

## Statystyki opisowe zmiennych kategorycznych

Tabela częstości dla każdej zmiennej kategorycznej w zbiorze danych "dane".

```{r}
dane %>%
  summarise(across(where(is.factor), ~ list(table(.))))
```

## Podsumowanie za pomocą summarytools

```{r}
dfSummary(dane) %>%
print(method = "pander", file = "podsumowanie_opisowe.html")
```

## Wizualizacja zmiennych kategorycznych

Wykresy słupkowe dla każdej zmiennej kategorycznej, pokazując ich rozkład.

```{r}
categorical_vars <- dane %>% select(where(is.factor)) %>% colnames()
walk(categorical_vars, ~ {
  ggplot(dane, aes_string(x = .x)) +
    geom_bar(fill = "skyblue") +
    labs(title = paste("Rozkład zmiennej:", .x), x = .x, y = "Liczba obserwacji") +
    theme_minimal() +
    ggsave(paste0(.x, "_barplot.png"))
})
```

## Wizualizacja zmiennych liczbowych

Histogramy dla każdej zmiennej liczbowej, wizualizując ich rozkład.

```{r}
numerical_vars <- dane %>% select(where(is.numeric)) %>% colnames()
walk(numerical_vars, ~ {
  ggplot(dane, aes_string(x = .x)) +
    geom_histogram(bins = 30, fill = "blue", color = "white") +
    labs(title = paste("Histogram zmiennej:", .x), x = .x, y = "Częstość") +
    theme_minimal() +
    ggsave(paste0(.x, "_histogram.png"))
})
```

## Korelacja zmiennych liczbowych

Macierz korelacji dla zmiennych liczbowych i wizualizacja jako mapa cieplna przy użyciu ggcorrplot.

```{r}
cor_matrix <- cor(dane %>% select(where(is.numeric)), use = "complete.obs")
ggcorrplot(cor_matrix, hc.order = TRUE, type = "lower", lab = TRUE, lab_size = 3,
           title = "Mapa korelacji zmiennych liczbowych", 
           colors = c("red", "white", "blue"))
```

## Relacje liczbowo-kategoryczne (wykres pudełkowy)

Wykresy pudełkowe pokazujące rozkład wartości liczbowych w podziale na kategorie zmiennych kategorycznych

```{r}
for (cat_var in categorical_vars) {
  for (num_var in numerical_vars) {
    ggplot(dane, aes_string(x = cat_var, y = num_var, fill = cat_var)) +
      geom_boxplot() +
      labs(title = paste("Rozkład", num_var, "względem", cat_var),
           x = cat_var, y = num_var) +
      theme_minimal() +
      ggsave(paste0(cat_var, "vs", num_var, "_boxplot.png"))
  }
}
```
